【裁判字號】    99,台上,1529
【裁判日期】    990819
【裁判案由】    請求塗銷地上權登記等
【裁判全文】
最高法院民事判決            九十九年度台上字第一五二九號
上  訴  人  丙○○
            乙○○
            丁○○
            戊○○
            己○○
            庚○○
            辛○○
兼上列二人
法定代理人  壬○○
共      同
訴訟代理人  李秋銘律師
被 上訴 人  甲○○
訴訟代理人  藍松喬律師
上列當事人間請求塗銷地上權登記等事件，上訴人對於中華民國
九十八年五月五日台灣高等法院第二審更審判決（九十三年度重
上更(二)字第四三號），提起上訴，本院判決如下：
    主  文
原判決除假執行部分外廢棄，發回台灣高等法院。
    理  由
本件被上訴人主張：坐落宜蘭縣頭城鎮○○段三○、三○之二、
三○之一二號三筆土地（後二筆土地係於民國六十二年間由原三
○號土地分割而來，下稱系爭土地），原為林本源祭祀公業（下
稱系爭公業）所有，該公業於八十七年六月間將上開三○號土地
所有權應有部分二八九分之二五一、二八九分之三八依序移轉予
伊及訴外人莊志杰，另二筆土地所有權全部移轉予伊，嗣由伊承
當該公業本件訴訟。莊吳爽（即上訴人丙○○之被承當訴訟人）
之讓與人莊天錫之被繼承人莊中，石振德（上訴人丁○○以次六
人「下稱丁○○等六人」為其繼承人即承受訴訟人）及上訴人乙
○○之被繼承人石長俊，均未經伊同意，分別於三十八年間單獨
檢具鄰里長保證書，向宜蘭地政事務所申請設定不定期地上權（
下稱系爭地上權），因與當時施行之土地登記規則及「台灣省各
縣市辦理單獨申請地上權設定登記應行注意事項」規定要件不合
而無效，即應予以塗銷。又莊天錫及石振德與伊所訂系爭土地租
賃契約，既經伊於租期屆滿前表示不再續約，其等於租期屆滿後
已無使用該土地之正當權源等情，爰本於所有權之作用，求為命
丙○○將如原判決附表（下稱附表）一所示編號二之地上權登記
塗銷，並自三○、三○之一二號土地上建物如原判決附圖（下稱
附圖）所示Ｃ部分即門牌同鎮○○路一七六號房屋遷出及拆除房
屋，將三○之一二號土地交還伊、三○號土地交還予伊及其他共
有人；暨丁○○等六人共同將附表一編號三已故石振德所設定地
上權二分之一辦理繼承登記，並與乙○○各將地上權登記塗銷，
及自三○之二號土地上建物如附圖所示Ａ部分即門牌同路一七○
號房屋遷出及拆屋還地之判決（未繫屬本院者，不予論敘）。
上訴人則以：伊之前手向被上訴人承租系爭土地興建房屋，按期
繳納租金，並依規定合法設定地上權，迄今數十年，被上訴人提
起本訴，有違誠信原則。且伊與前手均以設定地上權之意思占有
系爭土地，亦已因時效而取得地上權。又兩造間為不定期租賃關
係，被上訴人訴請伊塗銷地上權登記及自建物內遷出、拆屋還地
，為無理由等語，資為抗辯。
原審就上訴人應分別塗銷附表一編號二、三之地上權登記，及自
附圖所示Ｃ、Ａ部分房屋遷出並拆屋還地等部分，廢棄第一審所
為被上訴人敗訴之判決，改判如其聲明，無非以：依三十五年十
月二日施行之土地登記規則第十七條後段、第三十二條第一項之
規定，地上權人欲單獨聲（申）請登記，必須提出鄉鎮保長或四
鄰、店舖之保證書，用以證明地上權存在之事實及原文件不能提
出之實情。查莊中、石長俊於三十八年間各向台北縣政府提出之
「他項權利登記聲請書」，均僅有本人蓋章，並無鄰里長或其他
第三人蓋章，亦無土地所有權人即被上訴人出具之書面資料，無
證據證明其二人各與被上訴人間於日據時期有以口頭或書面訂立
租賃或地上權契約。莊中雖提出由里長林萬順、鄰長林永泉、四
鄰戶長石長俊、王陳阿罕具名之「家屋登記保證書」，保證原因
：「業主不提出證件致不能設定地上權」，保證事項載明：「地
上權人莊中所有家屋壹棟建築在其地上之事實」；石長俊提出由
里長林萬順、鄰長林永泉、四鄰戶長莊中、王陳阿罕具名之「土
地登記保證書」，保證原因：「為此土地所有者住在台北不能取
其權利書狀以致不能設定地上權」，保證事項載明：「一本建物
確實被保證人所有；二確有向土地所有者承租基地」，惟莊中與
石長俊互為保證，未經被上訴人之同意，其等又無不能取得權利
書狀之原因，系爭地上權之設定應屬其二人片面設定。丙○○之
前手莊中，石振德、乙○○之前手石長俊單獨申請地上權之設定
登記時，係主張與被上訴人間有土地租賃或地上權契約，核與時
效取得地上權係以「無權占有」為前提之情形不符；縱令上訴人
符合時效取得地上權之要件，要僅取得地上權之登記請求權而已
，於為登記前尚不足以對抗土地所有權人。上訴人抗辯被上訴人
未於系爭地上權登記公告期滿前異議，此項地上權登記即屬合法
，伊又已時效取得地上權云云，均無足採。被上訴人訴請塗銷地
上權，乃其權利之正當行使，無違誠信原則。是附表二編號三、
四之地上權係由莊中、石長俊單獨申請設定，因申請時未提出各
與被上訴人間有以口頭或書面訂立租賃或地上權契約之證據，其
二人單獨申請設定地上權登記有無效情事，各該地上權之後手即
上訴人自無從受讓系爭地上權。被上訴人基於所有權之作用，請
求丁○○等六人辦理地上權繼承登記後，丙○○、丁○○等六人
及乙○○應分別塗銷附表一編號二、三之地上權登記，核屬有據
。又莊天錫向被上訴人承租三○、三○之一二號部分土地，石振
德與乙○○為同胞兄弟，由石振德出面、乙○○擔任連帶保證人
，向被上訴人承租三○之二號部分土地，均訂有土地租用契約書
，約定租期均為六十九年一月一日至同年十二月三十一日；被上
訴人業於同年十二月二十日發函通知莊天錫、石振德及乙○○，
表明終止租賃關係並請交還土地，已預為表示反對繼續租賃契約
之意思，迨租期屆滿亦表明拒收租金之意，難認被上訴人與莊天
錫、石振德間另有不定期租賃關係。至附圖Ｃ部分之開蘭路一七
六號房屋原為莊天錫所有，現為丙○○所有；Ａ部分之開蘭路一
七○號房屋原為石振德、乙○○共有，石振德之共有權已由丁○
○等六人繼承，上訴人復未舉證證明占有使用系爭土地有何正當
權源，自屬無權占有。從而被上訴人本於所有權人之地位，請求
丙○○應將一七六號房屋遷出及拆除房屋，將三○之一二號土地
交還伊、三○號土地交還予伊及其他共有人，暨丁○○等六人及
乙○○應將一七○號房屋遷出及拆屋還地予伊，均應准許等詞，
為其判斷之基礎。
惟按三十五年十月二日發布施行之土地登記規則第十七條規定：
「登記，應由權利人及義務人共同聲請之。權利人如因特殊情形
，不能覓致義務人共同聲請登記時，得由權利人陳明理由，填具
保證書，呈請單獨聲請登記」、同規則第三十二條第一項規定：
「證明登記原因文件或土地權利書狀不能提出時，應取具鄉鎮保
長或四鄰或店舖之保證書」，前台灣省政府於三十八年十一月十
日訂頒之台灣省各縣市辦理單獨申請地上權設定登記應行注意事
項第一點規定：「本省各縣市辦理地上權設定登記時，如建物基
地使用人已向基地所有權人訂有口頭或書面之合法租賃契約或地
上權契約，而基地所有人拒不履行共同申請者，使用人可陳明不
能覓致義務人共同申請登記理由，... 依照土地登記規則第十七
條第二項規定，單獨申請登記」。準此，權利人欲單獨申請為地
上權之設定登記，得陳明不能覓致義務人為共同申請登記之理由
，填具保證書；並於證明土地之租賃或地上權設定契約之存在等
登記原因文件或土地權利書狀不能提出時，提出鄉鎮保長或四鄰
或店舖之保證書為已足，不以提出權利人與義務人間有以口頭或
書面訂立租賃或地上權契約之證據，或除權利人外應由鄰里長或
其他第三人蓋章之「他項權利登記聲請書」為必要。本件觀之卷
附莊中提出由里長、鄰長、四鄰具名之「家屋登記保證書」，其
保證原因載明：「業主不提出證件致不能設定地上權」；石長俊
於三十八年十一月四日提出由里長、鄰長、四鄰具名之「土地登
記保證書」，其保證事項載明：「二確有向土地所有者承租基地
」各等語（一審一卷四一、五二頁），倘該保證書係依公定表格
所填載出具，上訴人丙○○之前手莊中、其餘上訴人之前手石長
俊又依當時有效適用之土地登記規則之規定，檢具鄰里長保證書
申請登記，地政機關於三十九年九月一日均准予辦理設定登記，
其登記得否遽認為無效而有塗銷之原因，即有再酌之餘地。次查
上訴人一再抗辯：伊與前手均以設定地上權之意思占有系爭土地
，迄今數十年，已因時效而取得地上權等情，果爾，上訴人就系
爭土地因時效取得而非不得請求為地上權登記，該土地並已為系
爭地上權登記，被上訴人得否請求上訴人塗銷系爭地上權登記，
非無研求之餘地。又權利人於相當期間內不行使其權利，並因其
行為造成特殊情況，足以使義務人正當信任權利人已不欲行使權
利，或不欲義務人履行義務時，經斟酌當事人間之關係、權義時
空背景及其他主、客觀等因素，認依一般社會通念，可認其權利
之再為行使有違「誠信原則」者，自得因義務人就該有利於己之
事實為舉證，使權利人之權利受到一定之限制而不得行使，此權
利失效原則，乃係源於「誠信原則」之特殊救濟方法。而三十五
年四月二十九日修正土地法第一百零二條規定：租用基地建築房
屋，應由出租人與承租人於契約成立後二個月內，聲請該管市縣
地政機關為地上權之登記。上訴人抗辯：莊中、石長俊於三十八
年十一月間申請設定地上權之前，已有租地建屋之租賃關係；伊
因有地上權設定方使用系爭土地，為系爭公業所知悉，該公業始
於六十八年十二月二十二日同意與莊天錫及石振德另簽立租賃契
約，由該租約之簽訂亦可證明系爭公業當時亦承認此一地上權之
存在（原審更(一)卷六七、七三頁、更(二)卷第一宗五六頁、第四宗
二四六至二四七頁）；參以同一筆土地之第一審共同被告許謝阿
對所提出公業管理人林柏壽於五十三年三月十四日出具予彼前手
許謝阿香之收據記載：「租用頭圍三○地號、五十二年一個年份
租金」，其附件載明承租人莊天錫及石振德等人計欠七十七年至
八十六年租金；及莊天錫、石振德等人於七十二年至八十四年、
八十六年間推派代表甲○○等以存證信函寄達租金，暨另案確定
裁判引敘台灣高等法院八十六年度上字第一二三號判決認定宜蘭
、羅東等地政事務所於三十八年十一月間就同類地上權登記案件
之處理，均以村里長出具之保證書為已足，且為數甚多等情事（
一審一卷二一二、二三○頁、二卷七二頁、本院九十年度台上字
第一○三一號卷八四頁），果係如此，系爭地上權申請登記時，
申請人提出上開保證書等件，宜蘭地政事務所倘未要求繳驗租金
憑證而依土地登記規則之規定同意核准地上權登記，系爭公業於
公告期滿無異議，系爭地上權因而設定登記，迨六十四年間該地
上權均因繼承而分別移轉登記與莊天錫、石振德及乙○○取得，
六十八年十二月間雙方另行簽訂土地租賃契約，則系爭公業已長
期沉默，未為主張系爭地上權有無效原因，及請求遷出、拆屋還
地，被上訴人並於七十二年至八十六年間多次擔任承租人代表函
寄租金予該公業，明知上訴人使用系爭土地，並有地上權登記，
仍受讓取得前開土地所有權，似此行為，是否足引起上訴人之正
當信任，以為被上訴人及其前手系爭公業當不欲請求塗銷地上權
登記及拆屋還地，乃其再為上開請求權之行使，致令上訴人陷於
窘境，其有無違反誠實信用原則，尤值研酌。末查被上訴人於原
審聲明請求丁○○等六人共同將附表一編號三已故石振德所設定
地上權二分之一辦理繼承登記部分（原審更(二)卷第四宗一五一至
一五二頁），似屬訴之追加，未經第一審法院裁判，原審猶廢棄
第一審有關此部分之判決（見原判決主文第一、四項），並有可
議。上訴論旨，指摘原判決不當，求予廢棄，非無理由。
據上論結，本件上訴為有理由。依民事訴訟法第四百七十七條第
一項、第四百七十八條第二項，判決如主文。
中    華    民    國  九十九  年    八    月   十九   日
                      最高法院民事第六庭
                          審判長法官  劉  福  來
                                法官  陳  國  禎
                                法官  陳  重  瑜
                                法官  吳  麗  女
                                法官  簡  清  忠
本件正本證明與原本無異
                                      書  記  官
中    華    民    國  九十九  年    八    月  三十一  日
                                                    ｄ

司法院資訊處製作；財團法人民間司法改革基金會備份。
